【裁判字號】    95,判,1446
【裁判日期】    950831
【裁判案由】    營利事業所得稅
【裁判全文】
最  高  行  政  法  院  判  決
                                     95年度判字第01446號
上  訴  人  甲○○
被 上訴 人  財政部臺灣省中區國稅局
代  表  人  鄭宗典
上列當事人間因營利事業所得稅事件，上訴人對於中華民國94年
4月6日臺中高等行政法院94年度簡字第14號判決，提起上訴，本
院判決如下：
    主  文
原判決廢棄，發回臺中高等行政法院。
    理  由
一、本件上訴人未向主管機關登記或立案，於85年度至90年度以
    大眾匯款收入從事宗教、慈善、社會服務或公益等活動且未
    辦理85年度所得稅結算申報，經被上訴人所屬臺中縣分局依
    查得資料核定課稅所得額新臺幣（下同）108,921元，應補
    稅額17,230元，另徵怠報金4,500元。上訴人不服，循序提
    起行政訴訟。
二、上訴人起訴主張：(一)接受不特定人小額捐款，符合所得稅法
    第4條第17款免稅規定。又所謂營利事業，依所得稅法第11
    條第2項定義「本法稱營利事業，係指公營、私營或公私營
    ，以營利為目的，具備營業牌號或場所之獨資、合夥、公司
    及其它組織方式之工、商、農、林、漁、牧、礦冶等營利事
    業」，上訴人所從事則為弘法等社會慈善公益活動，並非以
    營利為目的。(二)被上訴人一再強調上訴人為營利事業，卻又
    無法舉證上訴人以營利為目的，反而曲解上訴人在原始筆錄
    所說「因臺中佛教慈蓮精舍未能登記為宗教團體，始以個人
    名義開戶及帳戶收入係用以從事弘法講座，舉辦兒童佛學營
    ，贈印慈語雜誌及推展社會福利公益等活動」的意涵。上訴
    人開始弘法活動後雖曾試圖申請登記為宗教團體，但因要件
    不符，只得仍以個人力量單打獨鬥。至於所謂慈蓮精舍，確
    為上訴人尚未開始弘法即有的居所名稱，而且並不符所得稅
    法第11條第4項「本法所稱教育、文化、公益、慈善機關或
    團體，係以合於民法總則公益社團及財團之組織，或依其他
    關係法令經向主管機關登記或立案成立者為限」的定義。(三)
    上訴人自85年開始個人弘法活動，雖自87年1月起至89年5月
    止僱有三名員工，惟三名員工均限於接聽電話、掃除打雜等
    工作，與被上訴人所指稱「形式上縱未辦理登記，惟實質上
    乃具備名稱、宗旨、任務、組織、認同對象，且運作具有持
    續性等表彰團體特徵之實體」，實是天殊地別。被上訴人無
    視上訴人個人弘法、推展社會福利公益的事實，不但將上訴
    人曲解為營利事業暨團體，更以所謂「未分類個人服務業」
    核課營利事業所得稅，卻未能提示弘法、推展社會福利公益
    活動，確為「未分類個人服務業」的具體法令規定。為此，
    訴請將原處分及訴願決定均撤銷等語。
    被上訴人則以：(一)補徵營利事業所得稅部分：1.本件上訴人
    未向主管機關登記或立案，以大眾匯款收入從事宗教、慈善
    、社會服務或公益等活動且未辦理本年度所得稅結算申報，
    經被上訴人於92年2月13日以中區國稅三字第092005840號函
    輔導其於一個月內向主管機關補辦登記或立案，惟逾期未補
    辦，嗣被上訴人所屬臺中縣分局依前揭所得稅法第79條規定
    填具滯報通知書函請補辦結算申報，上訴人逾期未申報，復
    依財政部71年12月10日台財稅第38931號函（下稱財政部71
    年函釋）規定分別於92年9月10日及10月1日以中區國稅中縣
    一字第0920055795號及第0920063585號函輔導上訴人限期補
    辦結算申報，惟仍未辦理，被上訴人所屬臺中縣分局乃依財
    政部84年3月8日台財稅第841607570號函（下稱財政部84年
    函釋），以其未符合「教育、文化、公益、慈善機關或團體
    免納所得稅適用標準」（下稱免稅標準）第2條第1項第1款
    所定免稅規定，依查得收入1,089,211元按未分類個人服務
    業（行業標準代號：8999-99）同業利潤標準淨利率10%核定
    所得額108,921元。2.上訴人主張所從事之志業均為公益慈
    善性質非屬所得稅法第11條第2項規定之營利事業，且接受
    不特定信徒之捐贈依所得稅法第4條第1項第17款規定應予免
    稅。惟查，上訴人自承因臺中佛教慈蓮精舍未能辦理登記始
    以個人名義開戶接受大眾匯款，有其90年9月4日於被上訴人
    所作之談話筆錄可稽，次查其創辦之慈語雜誌，係以慈蓮精
    舍之住持身分從事活動，舉辦之各項活動亦以慈蓮精舍名義
    對外宣傳號召，並提供慈蓮精舍專用劃撥單供大眾匯款使用
    ，且設置弘法委員及弘法會員，又其自承慈蓮精舍自87 年1
    月起至89年5月止僱有三名員工及帳戶收入係用以從事弘法
    講座、舉辦兒童佛學營、贈印慈語雜誌及推展社會福利公益
    等活動，實質上乃具備名稱、宗旨、任務、組織、認同對象
    且運作具有持續性等表彰團體特徵之實體，是上訴人以慈蓮
    精舍名義從事前開活動所取得之各項收入是否免徵所得稅自
    應視其是否符合首揭所得稅法第4條第13款之免稅規定及免
    稅標準第2條之各項要件（如：第1款辦理登記及第9款提供
    完備會計紀錄供核等）而定，上訴人主張顯係誤解，所訴核
    不足採。(二)怠報金部分：按「納稅義務人逾第79條規定之補
    報期限，仍未辦理結算申報，經稽徵機關依查得資料或同業
    利潤標準核定其所得額及應納稅額者，應按核定應納稅額另
    徵20%怠報金。怠報金之金額，不得少於4,500元。」為所得
    稅法第108條第2項所明定。上訴人未辦理本年度所得稅結算
    申報，經被上訴人所屬臺中縣分局依首揭所得稅法第79條規
    定，填具滯報通知書函請補辦申報，惟被上訴人逾期仍未辦
    理如上述，乃依前揭規定按核定應納稅額17,230元另徵怠報
    金4,500元並無不合等語，資為抗辯。
三、原審斟酌全辯論意旨及調查證據之結果，以：(一)按「左列各
    種所得，免納所得稅一……十三教育、文化、公益、慈善機關
    或團體，符合行政院規定標準者，其本身之所得及其附屬作
    業組織之所得。」、「營利事業所得之計算，以其本年度收
    入總額減除各項成本費用、損失及稅捐後之純益額為所得額
    」、「合於第4條第13款規定之教育、文化、公益、慈善機
    關或團體及其作業組織，應依第71條規定辦理結算申報；其
    不合免稅要件者，仍應依法課稅。」、「納稅義務人未依規
    定期限辦理結算申報者，稽徵機關應即填具滯報通知書、送
    達納稅義務人，限於接到滯報通知者之日起15日內補辦結算
    申報；其逾限仍未辦理結算申報者，稽徵機關應依查得之資
    料或同業利潤標準，核定其所得額及應納稅額。」、「納稅
    義務人逾第79條規定之補報期限，仍未辦理結算申報，經稽
    徵機關依查得資料或同業利潤標準核定其所得額及應納稅額
    者，應按核定應納稅額另徵20%怠報金。怠報金之金額，不
    得少於4,500元。」分別為行為時所得稅法第4條第13款、第
    24條、第71條之1第3項、第79條第1項前段及第108條第2項
    所明定。次按「教育、文化、公益、慈善機關或團體符合下
    列規定者，其本身之所得及其附屬作業組織之所得，除銷售
    貨物或勞務之所得外，免納所得稅。一合於民法總則公益社
    團及財團之組織、或依其他關係法令，經向主管機關登記或
    立案……九其財務收支應給與、取得及保存合法之憑證，有
    完備之會計紀錄，並經主管稽徵機關查核屬實。」為免稅標
    準第2條第1項第1款及第9款所規定。又「不合『教育、文化
    、公益、慈善機關或團體免納所得稅適用標準』（以下簡稱
    免稅標準）第2條第1款規定者：可照所擬限於文到一個月內
    補辦登記，再憑核定徵免，逾期應依法課稅。」及「教育、
    文化、公益、慈善機關或團體未依規定期限辦理結算申報，
    經稽徵機關依所得稅法第79條第1項規定填具滯報通知書限
    期補報，逾限仍未辦理結算申報者，稽徵機關應先輔導該等
    機關團體限期補辦結算申報。上開機關團體經輔導仍未辦理
    者，稽徵機關應依查得之資料或按其收入性質適用相當行業
    之同業利潤標準核定其餘絀數，並視同不符合『教育文化公
    益慈善機關或團體免納所得稅適用標準』之免稅要件，應依
    據同法第71條之1第3項規定課稅。」亦分別經財政部71年及
    84年函釋釋示在案。(二)本件上訴人雖主張其所從事之志業，
    係接受不特定信徒之捐贈，以個人名義從事弘法暨社會福利
    公益活動，非屬所得稅法第11條第2項規定之營利事業，且
    接受不特定信徒之捐贈依所得稅法第4條第1項第17款規定應
    予免稅。其個人之弘法活動，與被上訴人所指稱「形式上縱
    未辦理登記，惟實質上乃具備名稱、宗旨、任務、組織、認
    同對象，且運作具有持續性等表彰團體特徵之實體」實是天
    殊地別，故並不適用所得稅法第11條（原判決第8頁第13行
    誤載為第1條）第4項「本法所稱教育、文化、公益、慈善機
    關或團體，或依其他關係法令經向主管機關登記或立案成立
    者為限」之定義云云。惟查：1.上訴人印發有「郵政劃撥儲
    金存款通知單」，其收款欄帳號「00000000」戶名「甲○○
    （釋慈心）」，劃撥單背面通信欄印有「慈蓮精舍專用劃撥
    單」並印列有「弘法會員、弘法委員、助印雜誌、供養法師
    、贊錄錄音帶、贊錄錄影帶、法會點燈、施棺、認購天珠、
    放生、捐助佛像、建寺、光明燈、助印梁皇寶懺」諸項匯款
    事由供信眾勾選匯款，通信欄之左側並印有「慈蓮精舍上慈
    下心法師弘法護持法會，諸位大德福安：本精舍弘法會，一
    向以弘法利生之普化工作為主，時常廣印各種錄音帶、錄影
    帶、善書，寄贈海內外廣結佛緣，誠請大德們多多發心贊助
    本精舍之一切活動。…本精舍活動：每週日上午10時至下午
    5時開放結緣。每月第4個星期日上午11時至下午1時舉行消
    災法會。每週5下午8時至9時30分共修會。」並印有「法訊
    」多種，如「參加慈心法師弘法護持會辦法，本精舍住持導
    師上慈下心法師自出關以來便秉持著弘法利生之願力，惟經
    費不足，…今特招募弘法委員，成立『慈心法師弘法護持會
    』，以贊助本精舍之弘法經費，…弘法會員：每名貳佰元，
    弘法委員：每名壹仟元，慈蓮精舍敬啟。」、「助印『梁皇
    寶懺』…今本精舍為期使此一懺本更為廣傳…懇祈十方大德
    ，以愛心善緣惠于（予）支持贊助…劃撥帳號00000000，戶
    名甲○○（釋慈心）」、「參點光明燈…本精舍自87年起，
    增設佛前光明燈兩座…每盞壹仟元…慈蓮精舍敬啟」、「施
    棺到泰國…祈請利用郵政劃撥第『00000000』號，戶名為『
    甲○○（釋慈心）』，棺木每付六千元整，歡迎善德們共同
    參與…慈蓮精舍敬啟」、「錄影帶義賣，本精舍為弘揚佛教
    精神，精心錄製『佛說父母恩重難報經』錄影帶發行、流通
    …每卷（捲）只售新臺幣參佰元整…慈蓮精舍敬啟」、「開
    啟福田之鑰捐發票種福田，本精舍自創建以來秉持著宣揚佛
    法的目標，…今提供各位善信大德廣植福田之途徑-樂捐發
    票…慈蓮精舍敬啟」、「護持修行法訊，本精舍歡迎願意為
    三寶付出，真心修行，未婚，有意清修之女眾，本精舍將提
    供宿膳…慈蓮精舍敬啟。」、「慈蓮共修會法訊，本精舍訂
    於每週5晚間8時起至9時30分止，舉行共修會，由本精舍住
    持上慈下心法師主持共修…慈蓮精舍敬啟。」、「遷建啟事
    ，本精舍有鑑於共修場地漸不敷使用，故已另覓得一處清淨
    道場並密切籌建中。惟所需費用龐大，懇請十方大德耨力發
    心，共建法喜淨土，功不唐捐…臺中佛教慈蓮精舍敬啟…募
    款劃撥帳號：00000000甲○○（釋慈心）…」，並為上訴人
    所不爭執，足見上訴人雖以其俗家名字申辦郵政劃撥帳戶，
    但其通信欄即印明為慈蓮精舍專用劃撥單，以慈蓮精舍名義
    募款，匯款入其郵撥帳戶，並以該精舍名義辦理法會、助印
    佛書、義賣錄影帶、施棺、點光明燈、舉辦共修、招募女眾
    出家到精舍修行、募集統一發票及建寺募款等，慈蓮精舍亦
    為共修及出家修行之道場，上訴人復自任其住持，並非僅其
    住居所之便稱而已。其所作所為，已屬宗教慈善團體之所為
    ，要非一般接受捐贈之個人。參以上訴人於被上訴人談話時
    亦稱「因『臺中佛教慈蓮精舍』未能登記為宗教團體，始以
    個人名義開戶及帳戶收入係用以從事弘法講座，舉辦兒童佛
    學營，贈印慈語雜誌及推展社會福利公益等活動」，益見其
    非一般接受捐贈之個人，自不符所得稅法第4條第17款免稅
    規定。2.上訴人復已自陳慈蓮精舍未能登記為宗教或慈善團
    體，依首開說明，亦不符所得稅法第4條第13款之免稅規定
    。復經被上訴人數度發函輔導限期補報而未報，已如前述。
    上訴人之主張俱非可取。從而，原處分依首揭規定核定上訴
    人85年度課稅所得額核定所得額108,921元，補徵稅額17,23
    0元，另徵怠報金4,500元核無違誤等由，駁回上訴人原審之
    訴。
四、上訴意旨略謂：(一)本件上訴人為一出家人（釋慈心），遭被
    上訴人認定所從事之社會救助與公益事業為「營利事業」中
    之「未分類個人服務業」，此涉及在台灣廣大的個人或未立
    案團體實質從事公益服務是否應課徵「營利事業所得稅」疑
    義。原判決不察本件訴訟攸關之上揭重大意義，仍將之侷限
    在「營利事業所得稅」相關法令，實有違誤。(二)上訴人並無
    營利目的亦無營利行為，被上訴人亦從未舉出積極事證證明
    上訴人所為係營利行為，徒憑劃撥單等即認定上訴人所募善
    款係所得，殊有未恰。而依現行法規定，眾信徒之捐贈行為
    不應課上訴人以營利事業所得稅。原判決援引免稅標準第2
    條第1項第1款、第9款、財政部71年函釋、84年函釋等規定
    ，認本件上訴人不符上揭免稅標準所定免稅要件，固非無據
    。惟上揭法令之受規範主體乃指公益或慈善機關或團體，而
    非本件上訴人（個人）情形，此即為適用法規不當。(四)原判
    決又稱上訴人「所作所為，已屬宗教慈善團體之所為，要非
    一般接受捐贈之個人」云云，可知原判決所重者為實質而非
    形式，則同此論理，綜觀上訴人所作所為無一不符合稅法所
    定公益或慈善團體之規定，自應「準用」所得稅法第4條第
    13款所定本身之所得及其附屬作業組織之所得，免納所得稅
    之規定。基上所述，原審認定即有未合，請求廢棄等語。
五、本院按：(一)對於適用簡易程序之裁判提起上訴，須經本院許
    可，且該許可以訴訟事件所涉及之法律見解具有原則性者為
    限，行政訴訟法第235條定有明文。所謂法律見解具有原則
    性，係指該事件所涉及之法律問題意義重大，而有加以闡釋
    之必要情形而言；如對行政命令是否牴觸法律所為之判斷，
    或就同類事件高等行政法院所表示之見解相互牴觸，有由本
    院統一法律上意見或確認其意見之必要情形屬之。本件上訴
    意旨提及本件爭執涉及廣大個人或未立案團體實質從事公益
    服務是否應課徵「營利事業所得稅」疑義，該等個人或未立
    案團體依現行法根本不應課以營利事業所得稅等語，經核無
    非即在指摘原審判決所援引之「免稅標準」第2條第1項第1
    款以及財政部71年函釋與所得稅法第11條第4項有關「教育
    文化公益慈善機關或團體」為何之定義條款，有所扞格，因
    其所涉及之法律見解具有原則性，自應許可，合先敘明。(二)
    「左列各種所得，免納所得稅一、．．．十三、教育、文化
    、公益、慈善機關或團體，符合行政院規定標準者，其本身
    之所得及其附屬作業組織之所得。．．．十七、因繼承、遺
    贈或贈與而取得之財產。但取自營利事業贈與之財產，不在
    此限。．．．。」「本法稱營利事業，係指公營、私營或公
    私合營，以營利為目的，具備營業牌號或場所之獨資、合夥
    、公司及其他組織方式之工、商、農、林、漁、牧、礦冶等
    營利事業。．．．本法稱教育、文化、公益、慈善機關或團
    體，係以合於民法總則公益社團及財團之組織，或依其他關
    係法令，經向主管機關登記或立案成立者為限。」「營利事
    業所得之計算，以其本年度收入總額減除各項成本費用、損
    失及稅捐後之純益額為所得額。」「納稅義務人未依規定期
    限辦理結算申報者，稽徵機關應即填具滯報通知書、送達納
    稅義務人，限於接到滯報通知者之日起15日內補辦結算申報
    ；其逾限仍未辦理結算申報者，稽徵機關應依查得之資料或
    同業利潤標準，核定其所得額及應納稅額。」分別為所得稅
    法第4條第1項第13、17款、第11條第2、4項、第24條及第79
    條第1項前段所明定。自上述規定，可知，須符合上述所得
    稅法第11條第4項規定要件之教育、文化、公益、慈善機關
    或團體，就其符合行政院規定標準即教育文化公益慈善機關
    或團體免納所得稅適用標準之規定時，其所得始得依所得稅
    法第4條第1項第13款規定免納所得稅；故雖事業內容具有教
    育、文化性質，然並非合於上述所得稅法第11條第4項規定
    之要件者，其所得即屬得依該款規定免納所得稅之所得。又
    因我國所得稅法關於營利事業所得稅核課之事業型態，尚包
    含獨資，故雖名義上為個人，而其實質已成為一營利事業者
    ，則其所得自屬營利事業所得稅核課範圍。再自所得稅法第
    4條第1項第17款規定，及該款之立法理由明載：本款規定因
    贈與而取得之財產一律免納所得稅，乃因贈與財產須繳納贈
    與稅，故不再課徵所得稅，俾免重複課稅，惟贈與稅課徵對
    象僅為個人，如屬營利事業之贈與，因不在現行遺產及贈與
    稅法所規定範圍以內，故規定取自營利事業贈與之財產仍應
    課徵所得稅，以杜取巧等語，暨遺產及贈與稅法第3條關於
    贈與稅核課對象及同法第20條不計入贈與總額之規定，可知
    ，個人贈與財產除符合該法規定不計入贈與總額之情事外，
    即應課徵贈與稅，則無論個人營利事業或團體源自非營利事
    業（包括單純之個人）個人贈與之財產，自屬所得稅法第4
    條第1項第17款所規範免納所得稅之所得範圍。(三)本件上訴
    人未向主管機關登記或立案，逕以大眾匯款收入從事宗教、
    慈善、社會服務或公益等活動之團體一節，為原審所確定之
    事實，故依上開所述，上訴人自非所得稅法第4條第1項第13
    款所規範得依該款規定免納所得稅之教育、文化、公益、慈
    善機關或團體；而此款規定，於相關法令亦無如上訴人型態
    之組織得予準用之明文，故上訴人關於其有該款規定之適用
    或準用之主張，自無可採。原審判決援引免稅標準第2條第1
    項第1款、第9款、財政部71年函釋以及同部84年函釋等規定
    ，認本件上訴人不符上揭免稅標準所定免稅要件，並無不當
    。又被上訴人係因上訴人未依限補報，始依所得稅法第79條
    第1項規定，依查得上訴人之收入1,089,211元，按「未分類
    個人服務業」之同業利潤標準淨利率百分之10核定其課稅所
    得額為108,921元，並非就構成上訴人個人綜合所得總額之
    各類所得核課綜合所得稅，併此明。(三)惟查，本件上訴人
    印發有收款欄帳號「00000000」戶名「甲○○（釋慈心）」
    之「郵政劃撥儲金存款通知單」，劃撥單背面通信欄並印有
    「慈蓮精舍專用劃撥單」及「弘法會員、弘法委員、助印雜
    誌、供養法師、贊錄錄音帶、贊錄錄影帶、法會點燈、施棺
    、認購天珠、放生、捐助佛像、建寺、光明燈、助印梁皇寶
    懺」諸項匯款事由供信眾勾選匯款，通信欄之左側並印有「
    慈蓮精舍上慈下心法師弘法護持法會，諸位大德福安：本精
    舍弘法會，一向以弘法利生之普化工作為主，時常廣印各種
    錄音帶、錄影帶、善書，寄贈海內外廣結佛緣，誠請大德們
    多多發心贊助本精舍之一切活動。…本精舍活動：每週日上
    午10時至下午5時開放結緣。每月第4個星期日上午11時至下
    午1時舉行消災法會。每週5下午8時至9時30分共修會。」更
    印有「法訊」多種，如「參點光明燈…本精舍自87年起，增
    設佛前光明燈兩座…每盞壹仟元…慈蓮精舍敬啟」、「施棺
    到泰國…祈請利用郵政劃撥第『00000000』號，戶名為『甲
    ○○（釋慈心）』，棺木每付六千元整，歡迎善德們共同參
    與…慈蓮精舍敬啟」、「錄影帶義賣，本精舍為弘揚佛教精
    神，精心錄製『佛說父母恩重難報經』錄影帶發行、流通…
    每卷（捲）只售新臺幣參佰元整…慈蓮精舍敬啟」等情，為
    原審所確定之事實。則依此事實，上訴人所得之來源除販賣
    錄影帶、認購天珠及信徒匯款為求點光明燈等，其性質非屬
    捐贈之性質外，其餘似均屬接受贈與之財物，而依上開所述
    ，非營利事業（包括單純之個人）贈與事業或團體之財產，
    受贈者係屬所得稅法第4條第1項第17款所規範免納所得稅之
    所得範圍，則原審就上訴人所得來源中關於接受贈與部分是
    否有屬個人贈與而應免納所得稅者，未予查明，即逕以其非
    一般接受捐贈之個人，認不符所得稅法第4條第1項第17款規
    定，而認其收入之全數均屬應稅範圍，判決駁回上訴人之訴
    ，認事用法尚有未洽，自有適用法規不當及理由不備之違法
    ，並其違法又與判決結論有影響。上訴意旨指摘原審判決違
    背法令，尚非無據，上訴人聲明將之廢棄，為有理由，爰將
    原審判決廢棄，由原審查明上訴人所得來源是否確有應屬免
    稅及該部分金額若干等事實後，另為適法之判決。
據上論結，本件上訴為有理由，依行政訴訟法第256條第1項、第
260條第1項，判決如主文。
中    華    民    國    95    年    8     月    31    日
                  第三庭審判長法  官  趙  永  康
                              法  官  姜  仁  脩
                              法  官  侯  東  昇
                              法  官  黃  淑  玲
                              法  官  林  文  舟
以  上  正  本  證  明  與  原  本  無  異
中    華    民    國    95    年    9     月    1     日
                              書記官  王  福  瀛


司法院資訊處製作；財團法人民間司法改革基金會備份。
